臺灣高等法院刑事判決　　　　　　　　　　　　九十一年度上更(一)字第二五一號
　　上　訴　人
　　即　被　告　丁○○
右上訴人因違反稅捐稽徵法案件，不服臺灣臺北地方法院八十八年度訴字第一八一號
，中華民國八十八年六月十四日第一審判決（起訴案號：臺灣臺北地方法院檢察署八
十七年度偵字第一六四六○號；移送併辦案號：臺灣板橋地方法院檢察署八十九年度
偵字第五六四號）提起上訴，經判決後，由最高法院第一次發回更審，本院判決如左
：
    主  文
原判決撤銷。
丁○○商業負責人為納稅義務人，以不正當方法逃漏稅捐，處有期徒刑柒月。
    事  實
一、丁○○係設於臺北縣板橋市○○路○段四八九號一樓營業稅納稅義務人獨資商號
    家旺行之負責人，為商業登記法規定之商業負責人，竟基於為營業稅納稅義務人
    家旺行逃漏稅捐之犯意，於民國八十三年七月至同年八月間，明知家旺行並無進
    貨之事實，竟取得利隆冷凍企業行、暢祥實業有限公司、偉得力有限公司、金馨
    營百貨流行行名義開立之統一發票共計二十四紙作為進貨憑證（統一發票之日期
    、號碼、金額、開立公司及逃漏稅額均詳如附表一所示），進項金額合計為新台
    幣（下同）二千二百八十一萬七千七百二十九元，交由丙○○及乙○○於八十三
    年九月十七日向臺北縣稅捐稽徵處申報八十三年七、八月份營業稅，扣抵營業稅
    一百十四萬八百八十七元，逃漏營業稅一百十四萬八百八十七元，以此不正當方
    法逃漏稅捐，足以生損害於稅捐機關對稅捐稽徵之正確性。
二、案經臺北縣稅捐稽徵處移送臺灣臺北地方法院檢察署檢察官偵查起訴。
    理  由
一、訊據上訴人即被告矢口否認右揭犯行，辯稱：伊只是家旺行之人頭負責人，逃漏
    稅捐之事均係張瑜彬、丙○○所為，伊並不知情，又交易公司如附表一所示者，
    伊均未聽過該公司行號，彼等負責人亦均未見過伊，伊因地下錢莊逼債，才充當
    人頭，他們沒有固定給我錢，況伊已於八十三年十一月二十六日自首，則本件被
    訴違反稅捐稽徵法之行為，亦應依自首規定減輕其刑云云。
二、經查：
  (一)被告先前即使用家旺行名義向多家金融機構請領支票，並以其個人或家旺行名義
    常業詐欺，經臺灣板橋地方法院判處被告有期徒刑十月之事實，有臺灣板橋地方
  法院八十五年度訴緝字第一三四號判決附卷（見臺灣臺北地方法院檢察署八十七
    年度偵字第一六四六○號偵查卷第六頁至第二十頁）可稽，則被告既曾使用家旺
    行名義向他人詐騙，並辦理家旺行相關業務，堪認被告仍實際參與家旺行之運作
    ，並非僅係家旺行之名義負責人，自難諉稱毫無所悉，是被告所辯不知情云云，
    不可採信。
  (二)家旺行未向上開公司行號進貨，卻於取得上開公司行號之統一發票後，以之作為
    進貨憑證，分別於八十三年九月十七日向臺北縣稅捐稽徵處申報進貨及費用，扣
    抵營業稅一百十四萬八百八十七元，逃漏上開金額等情，有家旺行八十三年七─
    八月營業人銷售額與稅額申報書、專案申請調檔統一發票查核清單、上開公司行
    號統一發票合計二十四張在卷（見臺灣臺北地方法院檢察署八十四年度偵字第一
    二九一五號偵查卷第八頁、第十六頁、第十七頁、第二十二至第二十八頁）可稽
    。此外並有家旺行營利事業登記證附卷（見臺灣臺北地方法院檢察署八十四年度
    偵字第一二九一五號偵查卷第七頁）可資佐證。
  (三)被告於另案詐欺案件中已供承：．．．我因遭地下錢莊追討甚急，不得已乃同意
    丙○○要求，自八十三年四、五月起至彰化銀行東台北分行等五家銀行開戶，．
    ．．．支票有以家旺行名義申請，．．．．等語（見本院更（一）審卷附臺灣板
    橋地方法院檢察署八十四年度偵字第四六一八號卷影本第二十七頁正面）；證人
    丙○○亦證稱：被告是朋友介紹的，因陳清松說要開公司，我就介紹他們去談，
    並沒有任何好處，另外我介紹被告與邱開源認識，他們之間開傢俱行、開支票買
    汽車之事，我不清楚等語（見本院更（一）審卷附本院八十五年度上訴字第一五
    五五號卷影本第八十三頁背面、第八十四頁正面），證人張瑜彬復證稱：我沒有
    和被告、邱開源合夥開設家旺行，他們詐欺事我都沒有參與等語（見本院更（一
    ）審卷附本院八十五年度上訴字第一五五五號卷影本第八十四頁正面），互為參
    證以觀，足見被告確實際負責家旺行之營運，自不得以僅係人頭未實際參與家旺
    行之業務而卸責。至證人丙○○、甲○○、戊○○經本院傳喚未到庭，證人乙○○則住居所不明，證人己○○則遷移不明，因本案事證已臻明確，均無再予傳訊
    之必要，附此明。
  (四)被告於本院上訴審辯稱：「上訴人確有於八十三年十一月十六日（按係二十六日
    ，非十六日）向法務部調查局台北縣調查站自首（見台灣板橋地方法院檢察署八
    十四年度偵字第四六一八號卷第二十六至二十九頁），因而查獲詐欺集團之犯罪
    事實，而本案亦係於上訴人自首後始查獲，益徵上訴人初供實在，且符合刑法第
    六十二條自首之要件」云云（見本院上訴審卷第八十六、八十七頁）。經本院更
    （一）審調閱台灣板橋地方法院檢察署八十四年度偵字第四六一八號卷，該卷第
    二十六頁至第二十九頁係被告丁○○於八十三年十一月二十六日在調查局台北縣
    調查站之調查筆錄，被告於調查人員訊問時陳稱：「（問：你於今（）日主動
    前來本站係為何事？）係為檢舉許玉奇（按係丙○○，下同）、化名小鄭之張Ｘ
    彬（按係乙○○）等涉嫌以人頭虛設行號詐欺乙案，主動前來貴站」、「我當時
    係因地下錢莊逼債，不得已才會受他們利用，但我並未參與渠等之不法行為，且
    我亦擔心會受渠等連累，故才到貴站檢舉許玉奇之不法行為。」等語，有法務部
    調查局臺北縣調查站八十三年十一月二十六日調查筆錄影本附於本院更一審卷可
    稽，可見被告於八十三年十一月二十六日並非向法務部調查局台北縣調查站自首
    ，而係檢舉丙○○、乙○○以人頭虛設行號詐欺，是被告所辯其於八十三年十一
    月十六日（按係二十六日）向法務部調查局台北縣調查站自首云云，不足採信。
三、查被告為家旺行之負責人，係商業登記法第九條第一項規定之商業負責人，其以
    不正當方法逃漏稅捐，核其所為，係犯稅捐稽徵法第四十七條第三款、第四十一
    條之以不正當方法逃漏稅捐罪。
四、原審認被告罪證明確，予以論罪科刑，固非無見，惟查稅捐稽徵法第四十七條第
    一款之規定，係將納稅義務人公司之責任，基於刑事政策之考慮，於其應處徒刑
    範圍，轉嫁於公司之負責人，故於此情形受罰之公司負責人，乃屬「代罰」，其
    既非逃漏稅捐之納稅義務人，當無所謂基於概括犯意逃漏稅捐，是公司以不正當
    方法逃漏稅捐，無成立連續犯之可能，亦無所謂與他人有逃漏稅捐之犯意聯絡與
    行為分擔。又刑法第五十五條之牽連犯，必須二個以上之行為有方法與結果之關
    係，始足構成，亦即必須以犯一罪之方法行為犯他罪，或以犯一罪之結果行為犯
    他罪，方得成立牽連關係，公司負責人既非逃漏稅捐之納稅義務人，僅係代罰而
    已，公司以不正當方法逃漏稅捐，縱由該公司負責人或其他有權代表公司之自然
    人代表公司為之，究非屬於公司負責人本身之犯罪行為，自與該公司負責人之其
    他犯罪行為間，無方法結果之牽連關係可言（最高法院八十一年五月十九日、八
    十一年度第三次刑事庭會議決議四、最高法院八十七年度台上字第一九七四號、
    八十六年度台上字第三九九一號判決參照），則稅捐稽徵法第四十七條第三款之
    商業負責人自與上開同條第一款之公司負責人同屬「代罰」性質，而不可能成立
    連續犯、共犯與牽連犯。又除刑事訴訟法有特別規定外，未受請求之事項予以判
    決者，其判決當然違背法令，同法第三百七十九條第十二款定有明文。本件檢察
    官僅就家旺行以利隆冷凍企業行、暢祥實業有限公司、偉得力有限公司、金馨營
    百貨流行行名義所開立之統一發票虛增營業成本，逃漏營業稅部分提起公訴，有
    八十七年偵字第一六四六０號起訴書可按。乃原判決竟於事實欄另行記載「丁○○．．．．。嗣又另行起意，取得雄順企業股份有限公司開立之統一發票一紙作
    為進貨憑證（統一發票之日期、號碼、金額、開立公司及逃漏稅額均詳如附表二
    所示），進項金額合計為新台幣（下同）二十四萬三千元，再交由丙○○及乙○○於民國八十三年十一月十七日向臺北縣稅捐稽徵處申報八十三年九、十月份營
    業稅，扣抵營業稅一萬二千一百五十元，逃漏營業稅一萬二千一百五十元，再以
    此不正當方法逃漏稅捐，足以生損害於稅捐機關對稅捐稽徵之正確性」，此部分
    犯罪事實與起訴部分既無裁判上一罪關係，自非起訴效力所及，原審加以審判，
    並認與起訴部分犯意個別，應分論併罰，分別科處有期徒刑七月、三月，並定應
    執行有期徒刑九月，均有未洽。被告上訴意旨猶執前詞否認犯罪，固不足取，惟
    原判決既有上開可議之處，自應由本院將原判決撤銷改判。爰審酌被告犯罪之動
    機、目的、手段、擾亂稅務作業、危害稅捐稽徵公正、逃漏稅捐之數額、所生危
    害及犯罪後之態度等一切情狀，量處如主文第二項所示之刑。
五、至臺灣板橋地方法院檢察署八十九年度偵字第五六四號移送併辦意旨另以：家旺
    行自八十三年七月起至十月止開立不實之統一發票五十六張，因認被告涉嫌幫助
    他人逃漏營業稅部分，並未據公訴人就此部分起訴；又被告與丙○○、乙○○等
    人是否因明知家旺行並無出貨及進貨之事實，猶制作不實之統一發票商業會計憑
    證及上開家旺行八十三年七─八月、九─十月營業人銷售額與稅額申報書，並持
    以申報，而另涉違反商業會計法或刑法行使偽造文書罪嫌，均因公訴人未就此部
    分起訴，且本件被告係屬「代罰」性質，已如前述，自均與本件無裁判上一罪之
    關係，本院不得併予審理，而應退回公訴人另行處理，併此敘明。
據上論斷，應依刑事訴訟法第三百六十九條第一項前段、第三百六十四條、第二百九
十九條第一項前段，稅捐稽徵法第四十七條第三款、第四十一條，判決如主文。
本案經檢察官劉斐玲到庭執行職務。
中      華      民      國    九十一    年      六      月    二十八    日
                              臺灣高等法院刑事第十五庭
                                  審判長法  官  房  阿  生
                                        法  官  蔡  光  治
                                        法  官  雷  元  結
右正本證明與原本無異。
如不服本判決應於收受送達後十日內向本院提出上訴書狀，其未敘述上訴之理由者並
得於提起上訴後十日內向本院補提理由書（均須按他造當事人之人數附繕本）。
                                        書記官  汪  志  剛
中      華      民      國    九十一    年      七      月      一      日
附錄本案論罪科刑法條全文如下：
稅捐稽徵法第四十一條
納稅義務人以詐術或其他不正當方法逃漏稅捐者，處五年以下有期徒刑、拘役或科或
併科新台幣六萬元以下罰金。
稅捐稽徵法第四十七條第三款
本法關於納稅義務人、扣繳義務人及代徵人應處徒刑之規定，於左列之人適用之：
三、商業登記法規定之商業負責人。
附表一：
┌─┬───────┬────┬──────┬──────┬──────┐
│編│銷  售   人   │開立日期│發票金額    │逃漏稅額    │發票號碼    │
│號│              │        │（新台幣）  │（新台幣）  │            │
├─┼───────┼────┼──────┼──────┼──────┤
│1 │利隆冷凍企業行│83.07.27│  869,320   │  43,466    │VN00000000  │
├─┼───────┼────┼──────┼──────┼──────┤
│2 │同    右      │83.07.27│1,213,625   │  60,681    │VN00000000  │
├─┼───────┼────┼──────┼──────┼──────┤
│3 │同    右      │83.07.27│1,148,984   │  57,449    │VN00000000  │
├─┼───────┼────┼──────┼──────┼──────┤
│4 │暢祥實業有限公│83.08.10│1,072,266   │  53,613    │VU00000000  │
│  │司            │        │            │            │            │
├─┼───────┼────┼──────┼──────┼──────┤
│5 │同    右      │83.08.10│1,099,170   │  54,959    │VU00000000  │
├─┼───────┼────┼──────┼──────┼──────┤
│6 │同    右      │83.08.10│  938,603   │  46,930    │VU00000000  │
├─┼───────┼────┼──────┼──────┼──────┤
│7 │同    右      │83.08.10│  829,053   │  41,453    │VU00000000  │
├─┼───────┼────┼──────┼──────┼──────┤
│8 │同    右      │83.08.13│1,067,310   │  53,366    │VU00000000  │
├─┼───────┼────┼──────┼──────┼──────┤
│9 │偉得力有限公司│83.07.29│1,125,720   │  56,2862   │VN00000000  │
├─┼───────┼────┼──────┼──────┼──────┤
│10│同    右      │83.07.30│  703,647   │  35,182    │VN00000000  │
├─┼───────┼────┼──────┼──────┼──────┤
│11│同    右      │83.07.29│1,196,520   │  59,826    │VN00000000  │
├─┼───────┼────┼──────┼──────┼──────┤
│12│同    右      │83.07.30│  747,579   │  37,379    │VN00000000  │
├─┼───────┼────┼──────┼──────┼──────┤
│13│同    右      │83.07.30│  717,302   │  35,865    │VN00000000  │
├─┼───────┼────┼──────┼──────┼──────┤
│14│同    右      │83.07.30│  811,437   │  40,572    │VN00000000  │
├─┼───────┼────┼──────┼──────┼──────┤
│15│同    右      │83.07.30│  892,911   │  44,646    │VN00000000  │
├─┼───────┼────┼──────┼──────┼──────┤
│16│同    右      │83.07.30│  744,527   │  37,226    │VN00000000  │
├─┼───────┼────┼──────┼──────┼──────┤
│17│同    右      │83.08.13│1,040,760   │  52,038    │VU00000000│
├─┼───────┼────┼──────┼──────┼──────┤
│18│同    右      │83.08.20│  831,908   │  41,595    │VU00000000  │
├─┼───────┼────┼──────┼──────┼──────┤
│19│同    右      │83.08.20│  843,150   │  42,158    │VU00000000  │
├─┼───────┼────┼──────┼──────┼──────┤
│20│同    右      │83.08.23│  911,447   │  45,572    │VU00000000  │
├─┼───────┼────┼──────┼──────┼──────┤
│21│同    右      │83.08.23│  585,340   │  29,267    │VU00000000  │
├─┼───────┼────┼──────┼──────┼──────┤
│22│同    右      │83.08.23│1,170,400   │  58,520    │VU00000000  │
├─┼───────┼────┼──────┼──────┼──────┤
│23│金馨營百貨流行│83.07.28│1,143,420   │  57,171    │VN00000000  │
│  │行            │        │            │            │            │
├─┼───────┼────┼──────┼──────┼──────┤
│24│同    右      │83.07.28│1,113,330   │  55,667    │VN00000000  │
├─┼───────┼────┼──────┼──────┼──────┤
│  │              │        │共22,817,729│共1,140,887 │            │
└─┴───────┴────┴──────┴──────┴──────┘
附表二：
┌─┬───────┬────┬──────┬──────┬──────┐
│編│銷  售   人   │開立日期│發票金額    │逃漏稅額    │發票號碼    │
│號│              │        │（新台幣）  │（新台幣）  │            │
├─┼───────┼────┼──────┼──────┼──────┤
│1 │雄順企業股份有│83.10.13│  243,000   │  12,150    │WG00000000  │
│  │限公司        │        │            │            │            │
└─┴───────┴────┴──────┴──────┴──────┘
